臺灣桃園地方法院民事判決　　　　　　 99年度簡上字第211號
上　訴　人　桃園營造有限公司
法定代理人　陳良盛
訴訟代理人　葉秀美律師
　　　　　　陳適庸律師
被　上訴人　行政院國軍退除役官兵輔導委員會台北榮民技術勞
　　　　　　務中心
法定代理人　曾竹生
訴訟代理人　鄧國璽律師
上列當事人間請求確認本票債權不存在事件，上訴人對於中華民
國99年9 月17日本院桃園簡易庭97年度桃簡字第779 號第一審判
決提起上訴，於100 年8 月11日辯論終結，判決如下：
    主      文
原判決廢棄。
確認被上訴人持有上訴人簽發、發票日民國九十六年十一月十九
日、面額新臺幣玖佰零貳萬仟伍佰玖拾貳元、未載到期日、票
據號碼TH八三三○九六號之本票債權不存在。
第一、二審訴訟費用由被上訴人負擔。
    事實及理由
一、上訴及原審起訴意旨略以：
(一)、被上訴人持有記載上訴人公司於民國96年11月19日所簽發、
    票據號碼為TH833096號、票面金額為新臺幣（下同）9,023,
    592 元之本票一紙（下稱系爭本票），向鈞院聲請強制執行
    ，而經鈞院以97年度司票字第3827號裁定准予強制執行。惟
    系爭本票上之印章非上訴人及上訴人公司所有，且未授權他
    人簽發，顯係他人所偽造，兩造間並無票據債權債務存在。
(二)、對被上訴人答辯所為之陳述：
  1.緣陳振裕及陳慶忠圖欲承攬國防部軍備局採購中心（下稱軍
    備局）「M-BS新建工程」採購案，遂於96年11月16日冒用上
    訴人名義，填載331,835,818 元之標單及委託代理授權書，
    參與本件被上訴人興辦之前開採購案中土木建築、水電及空
    調等工程（下稱系爭工程）之標前遴商參標。復於96年11月
    19日以上訴人之代理人自居，參加被上訴人所召開之標前遴
    商參標前協議，陳振裕同意減價為300,786,415 元，並與被
    上訴人簽訂「競標協議書」，同時偽簽系爭本票交付被上訴
    人。系爭工程金額高達3 億元，依法應公開招標，但被上訴
    人竟以限制招標之方式為之，且投標人毋庸繳交保證金竟得
    決標，顯然違反政府採購法之規定。又被上訴人並未核對上
    訴人之營造手冊、印鑑及銀行本票印文，亦無上訴人之授權
    書，更未照會上訴人以查驗、確認陳振裕是否為上訴人公司
    員工，或具有代理人身分，竟准其參與投標，於法未合。
  2.至上訴人法定代理人陳良盛固與陳慶忠熟識，但與陳振裕僅
    見過3 次面之點頭之交。伊於97年4 月6 日所簽立之授權書
    （下稱系爭授權書），係因陳慶忠、陳振裕事後為掩飾前情
    ，持預先打好之授權書，向陳良盛稱欲瞭解議價事宜，要求
    陳良盛簽名，陳良盛不疑，乃在其上簽名，但未蓋章，且當
    面告知公司及負責人之印章須待上班時方能用印，並告知有
    關承包單價方面，須經上訴人同意後方可議價，陳振裕、陳
    慶忠亦應允，豈料渠等竟偽造上訴人及法定代理人印章於授
    權書上蓋章。迨上訴人於97年4 月15日接獲被上訴人通知已
    於97年4 月7 日得標，並要求上訴人辦理訂約及繳交履約保
    證金，否則將依政府採購法辦理，上訴人甚感驚訝，並於同
    日發文被上訴人，表示授權書上之印文非公司印鑑章，議價
    內容亦未經上訴人同意，歉難辦理訂約手續；上訴人並亦即
    質問陳慶忠，陳慶忠則表示會想辦法處理。嗣於97年4 月23
    日，陳慶忠及陳振裕前來上訴人公司，表明已接洽光輝工程
    有限公司（下稱光輝公司）概括承受，先決條件是上訴人公
    司必須先行為表示放棄，上訴人不疑有他，以為渠等已與被
    上訴人談妥，故以渠等事先備妥之函文而發文。詎至97 年4
    月28日復接獲被上訴人存證信函，表示其將另行發包，有關
    後續處理，依標前遴商競標協議書及議價投標須知約定，循
    法律程序辦理，上訴人方知陳慶忠、陳振裕已與被上訴人簽
    訂競標協議書，但上訴人仍不知其內容。而上訴人至簽署授
    權書前，從未受公文告知有關本件採購資訊，顯係被上訴人
    故意隱瞞此事項，此由97年4 月6 日授權書上之授權範圍亦
    僅為「接洽」，而非「辦理」、「處理」權限，實則係陳慶
    忠、陳振裕向上訴人佯稱要瞭解「議價」之情形，騙取上訴
    人簽立授權書，然該授權權書之內容既指「議價」，並無授
    權「簽發本票」，且系爭本票日期上所載發票日與授權書上
    所載之日期相差甚遠，可見系爭本票乃陳慶忠、陳振裕無權
    代理而共同偽造。
  3.再者，依被上訴人之報價須知規定，應蓋與主管機關登記在
    案之公司圖記及負責人印章，或向被上訴人登記印鑑，惟陳
    慶忠、陳振裕所使用於系爭本票上之印章，顯非上訴人公司
    登記之大、小章。此外，陳振裕提出96年1 月5 日授權書，
    所載授權人為陳慶忠，亦非上訴人，是縱上訴人於97年4 月
    6 日簽立之授權書，僅授權陳慶忠接洽議價事宜，並非授權
    簽發系爭本票，亦不能溯及至簽發系爭本票時發生效力。況
    且，系爭本票係陳振裕公司會計人員陳玫娟於被上訴人處所
    填製，並無任何授權之表見外觀，上訴人亦無負表見代理本
    人責任之理。
(三)、原審認定上訴人有授權被上訴人陳慶忠、陳振裕以上訴人名
    義參與系爭工程之標前遴商、議價投標、簽立競標協議書及
    系爭本票，而認上訴人應負系爭本票責任，判決上訴人敗訴
    ，上訴人聲明不服，提起上訴，並聲明：原判決廢棄，確認
    被上訴人持有經鈞院以97年度司票字第3827號裁定准予強制
    執行之系爭本票，對上訴人之票據債權不存在，第一、二審
    訴訟費用由被上訴人負擔。
二、被上訴人則以：上訴人為參與軍備局公告之上開採購案，就
    其中關於系爭工程部分辦理標前遴商參標，以擔任被上訴人
    參標之協辦廠商，並提供營利事業登記證、公司登記表、綜
    合營造業登記證書、業績表、營業銷售額及稅額申報書、台
    灣區綜合營造工程工業同業公會甲等會員證書等公司內部私
    文書等供被上訴人進行資格證件審查，並進而於97年4 月7
    日簽立系爭授權書，其授權文義即明確載明包括系爭工程議
    價，即價格之決定，且上訴人承攬多項公共工程，參與標案
    經歷卓著，陳良盛自92年間接任負責人起，亦曾參與金額千
    萬至上億之工程採購案，當知簽立系爭授權書予陳慶忠時，
    其接洽議價事宜即包括續行議價開標手續、開立系爭本票，
    確實有授權陳慶忠、陳振裕全權辦理系爭標案，而應負契約
    責任，則上訴人自應負系爭本票之票據責任至明。上訴人就
    遭假冒之變態事實並無法舉證證明，且其對陳慶忠、陳振裕
    提出偽造有價證券之刑事告訴，經不起訴處分確定後，復經
    鈞院駁回其交付審判之聲請，原審認定並無違誤等語，聲明
    求為：上訴駁回，第二審訴訟費用由上訴人負擔。
三、不爭執事項：
(一)、被上訴人持有上訴人簽發之系爭本票，向本院聲請裁定准予
    強制執行獲准（97年度司票字第3827號）。
(二)、系爭本票係陳振裕標前協議取得廠商資格後，由陳振裕公司
    會計陳玫娟在被上訴人處所填載、用印，並填載得標金額百
    分之三。
(三)、原審囑託內政部警政署刑事警察局鑑定系爭本票上上訴人公
    司及負責人印文，其結果認與上訴人向經濟部為公司變更登
    記時所留存之「陳良盛」、「桃園營造有限公司」印文不符
    ，有該局98年4 月22日刑鑑字第0980035524號鑑定書在卷可
    佐。
四、得心證之理由：
    按當事人主張有利於己之事實者，就其事實有舉證之責任，
    民事訴訟法第277 條前段定有明文。被上訴人主張系爭本票
    係上訴人授權陳振裕簽發作為參與系爭工程投標等節，既為
    上訴人否認，被上訴人自應就上訴人有授權簽發系爭票據之
    事實，負舉證證明責任。
(一)、查被上訴人主張陳振裕於96年11月16日以上訴人名義參與系
    爭工程標前遴商投標等情，業據被上訴人提出上訴人於投標
    依照被上訴人頒布之「標前遴商報價須知」第6 條規定，所
    出具之上訴人名義之營利事業登記證、公司變更登記表、綜
    合營造業登記證書、承攬工程手冊、96年7 、8 月營業人銷
    售額與稅額申報書、業績表、96年度臺灣區綜合營造工程工
    業同業公會甲等會員證書等影本，以供被上訴人進行資格證
    件審查。又查，陳慶忠復於97年4 月7 日代理上訴人參與被
    上訴人議價投標程序，除提出上訴人法定代理人不爭執簽名
    真正之授權書外，另亦提出營利事業登記證、公司變更登記
    表、綜合營造業登記證書、承攬工程手冊、97年1 、2 月營
    業人銷售額與稅額申報書、業績表等件影，並由上訴人出具
    標單、委託代理授權書、授標廠商聲明書、投標廠商印模單
    、切結書等文件參與議價投標，而陳振裕、陳慶忠分別所提
    出上開文件原本均屬上訴人所有，倘非經上訴人交付，確非
    能全數輕易蒐集齊全之物，且證人陳慶忠、陳振裕亦分別於
    原審審理中到庭證述本件係陳振裕公司欲承作工程，而向上
    訴人公司借牌，領取工程款3-5%不等之借牌費，上開文件由
    上訴人法定代理人交付等語，足見本件上訴人確有透過陳慶
    忠，借牌予陳振裕，而授權陳慶忠、陳振裕參與系爭工程標
    前遴商等情，堪以認定。
(二)、上訴人雖抗辯係遭陳慶忠、陳振裕冒用名義參與議價標，並
    於97年4 月6 日以事先繕打好之系爭授權書，矇騙上訴人法
    定代理人於系爭授權書上簽名，並偽造上訴人大小章印於授
    權書上等語，惟查：
  1.系爭授權書上係載明：「茲授權陳慶忠先生，全權代表本公
    司接洽由行政院國軍退除役官兵輔導委員會臺北榮民技術勞
    務中心所承建之『國防部軍備局工程營產中心之M-BS營區新
    建工程土木、建築及水電案』之各項議價事宜，一切責任由
    本公司負責」等語，其文義顯係授權陳慶忠以上訴人代理人
    名義與被上訴人就系爭工程進行議價程序之義，且願負一切
    責任，並非單純僅授權「瞭解為何可以議價」至明；而上訴
    人法定代理人亦不否認於簽名時，系爭授權書已經繕打完成
    ，而其仍簽名於其上，則其上之文義即與上訴人之意思表示
    相符。上訴人雖主張係遭陳慶忠欺瞞始於系爭授權書上簽字
    ，然其何以發現實情後未立即向被上訴人表示陳振裕或陳慶
    忠係冒名參與遴商、議價投標，已與常情有違。且上訴人以
    97年4 月15日桃字第970415號函覆被上訴人時，先否認系爭
    授權書上印文之真正，而拒絕與被上訴人辦理訂約手續，然
    並未否認授權事實，旋於97年4 月24日以桃字第970424號函
    知被上訴人，僅表示願拋棄此案權利，推薦光輝公司另與被
    上訴人洽訂契約，且其內容並以：「桃園營造有限公司參加
    貴中心『M-BS新建工程』營造工程議價乙案，因本公司負責
    人陳良盛事務繁多，本工程議價期間適逢境外辦事不在國內
    ，導致本案外界產生誤解。本人於公出時期，電話中財務交
    代口述有誤…為不影響工程履約之順進，本公司願拋棄此案
    權利，另推薦業界優良之同業…以俾利本案順利進行」，而
    肯認上訴人參與系爭工程議價程序益明。
  2.再衡諸實務上公司為作業需要，有數套印章同時使用，所在
    多有，而證人陳振裕、陳慶忠亦均證述上訴人公司確有交付
    公司大小章置於陳振裕處，且依曾向上訴人借牌之證人曾春
    生於刑事偵查訊問時亦結證稱確實曾因透過陳慶忠向上訴人
    借牌而保管持有上訴人公司大小章等語無訛，亦與借牌他人
    承攬工程，需交付大小章投標之運作常情相符，故陳振裕代
    表上訴人與被上訴人簽約、用印時所持之大小章，縱非上訴
    人公司留存於經濟部變更登記之印章，亦難逕以推翻上開借
    牌授權投標事實之認定。
(二)、上訴人公司因借牌而有授權陳慶忠、陳振裕參與系爭工程議
    價，並交付公司大、小章等情，固如前述。惟查：
  1.系爭工程之辦理係依被上訴人自訂之「標前遴商暨得標後分
    包招商作業要點」第3 條第2 項第1 款規定，由被上訴人首
    長或其授權人員自被上訴人登記合格廠商名單中核定4 家廠
    商，通知前往被上訴人處參加比價開標；同要點第6 條第2
    、3 項規定，投標單位於確定報價最低之協力廠商後，經投
    標主辦單位評估，如認其報價尚有減價空間，得於投標前再
    洽請議價，並作成標前遴商參標前協議紀錄，以比（議）價
    方式確定報價最低之工程協力商與被上訴人議定最優惠及最
    具競爭力之價格後，應再與原簽定競標協議書、切結書，同
    意不再就前述工作向他投標廠商提供報價並保守協議秘密。
    是被上訴人興辦系爭工程遴商過程，參標廠商須先參與「標
    前遴商參標前協議」之投標，得標後才得續行「議價投標」
    之程序，此已與一般公共工程之投標程序炯不相同，亦為被
    上訴人所不否認，而參照前述上訴人之實績表，其所投標公
    共工程亦無與本件同以協力廠商名義為之情形，上開程序復
    係以被上訴人單方訂定之作業要點為依據，其內容及所應負
    責任是否為有經驗之營造商所當然明知，已非無疑。
  2.查陳振裕於96年11月16日以上訴人名義參與被上訴人興辦系
    爭工程「標前遴商參標前協議」投標，依被上訴人自訂標前
    遴商報價須知第6 條之規定，提出相關文件供被上訴人進行
    資格證件審查，已如前述，並由陳振裕出具蓋用上訴人公司
    及負責人陳良盛名義印文之廠商印模單、切結書、投標廠商
    聲明書、標單參與投標，經4 家廠商報價結果，由上訴人以
    33 1,835,818元低於底價335,000,000 元得標，嗣陳振裕於
    同年11月19日以上訴人代理人名義參與上訴人參標前協商報
    價再評估協議會議，會議中上訴人願再減價為300,786,415
    元，並簽立系爭競標協議書，而依競標協議書第2 條約定：
    「簽定本競標協議書之同時，乙方（即上訴人）應簽發所定
    協議總價百分之3 （即9,023,592 元）之商業本票（或台銀
    本票、銀行保付支票）乙紙予甲方（即被上訴人）以擔保本
    工作之相關禁止、保密及履行議價等責任。該紙擔保品須待
    雙方辦妥全案相關之議約，且乙方另行繳足履約保證金後由
    甲方無息退還。如甲方未能得標獲得本工作時，即由甲方無
    息退還該紙擔保品原件予乙方」等語，系爭本票即於斯時，
    依上開約定所簽發，並預於將來被上訴人標得軍備局工程後
    ，上訴人與被上訴人正式簽約時，再換發履約保證票，此為
    兩造所不否認，足見系爭本票係於96年11月19日會議中，就
    議價結果所簽立，而證人陳玫娟於偵查中亦證述「（問：是
    否見過桃園營造的大小章？）有，是陳振裕保管，我曾經跟
    他一起至台北榮民勞務中心去蓋章，因為很多份，我有幫他
    一起蓋章，蓋章的文件是有關桃園營造公司的工程標單」、
    「（問：陳振裕說他將大小章交給你用印，並且由你開立本
    票交到北勞，有無意見？）不是這樣，一切行政作業都是直
    接去台北榮民勞務中心所做，並非直接在公司先填好，本票
    也是當場填寫」等語（見臺灣桃園地方法院檢察署98年度偵
    字第21 455號偵查影卷第3 、4 頁），是於會議議價前，上
    訴人斷無開立已記載金額之本票交付陳慶忠或陳振裕之可能
    。
  3.又證人陳慶忠於原審復證述：「（問：《上訴人》交付印章
    時，有無授權你可以簽發本票？）沒有這樣講。但是上訴人
    法定代理人有授權給我們可以處理這工程的一切事情」、「
    （問：如何知道簽發本票上的金額？）我不知道」、「（問
    ：簽發本票時，是否要告知上訴人？）我不知道」等語，而
    證人陳振裕於臺灣高等法院另案（99年度建上字第87號）審
    理中亦到院證述：「我們有先跟上訴人說要投標，之後就跟
    上訴人借牌，上訴人是有同意借牌給我們去投標，借牌費用
    是百分之3 或是3.5 ，將近1 千萬元左右，工程的施作是由
    我們施作，因為當初開立本票的時候是在標前協議，正式簽
    約要拿正式台銀本票，是由我們負擔費用，上訴人只是出名
    ，我們支付佣金給上訴人，就是借牌費」等語，有上訴人請
    求引用之上開案件100 年1 月25準備程序筆錄影本在卷可按
    ，互參證人陳慶忠、陳振裕及上開陳玫娟之證詞，均無法證
    明上訴人因借牌予陳振裕，而授權陳慶忠、陳振裕參與系爭
    工程之投標，已包括遴商協議簽發系爭本票之權利在內，或
    交付空白本票之情形，因認係陳振裕於參標前協商報價再評
    估協議會議，並簽立系爭競標協議書時，因簽約所需，而由
    其會計陳玫娟利用其已因借牌而持有上訴人公司大、小章之
    便，而自行蓋印簽發系爭本票交付予被上訴人，較符上情。
    至證人陳慶忠、陳振裕於原審及另案審理中所為之證述，及
    於偵查中陳述關於系爭本票支付及簽發過程，均無法一致，
    且因涉及偽造有價證券之刑責，難認渠等此部分之證述為可
    採。
  4.至於上訴人雖有於97年4 月7 日簽立系爭授權書，惟其內容
    並未提及曾開立系爭本票之語，僅提及授權議價等事宜，已
    如前述，而證人陳慶忠於原審亦證述：簽立授權書時除了談
    到議價事宜，還有談到借牌費用如何支付及工程做到何部分
    要如何付款，要上訴人同意才可以做等語，並未提到有談及
    授權簽發本票之情形，與證人陳振裕於原審之證述亦相符，
    簽發本票時，陳慶忠、陳振裕或陳玫娟復未另行提出簽發本
    票之授權書，亦為兩造所不否認，自難逕認上訴人確有授權
    開立本票之事實。
  5.再者，上訴人借牌予陳振裕參與系爭工程之投標，僅賺取借
    牌費用，業據證人陳振裕證述如上，且證人陳慶忠亦同此證
    述，則投標之相關費用均需由借牌人，即陳振裕自行籌資出
    資，此與一般公共工程之承攬實例中，出借牌照之人於投標
    時，縱需開立其名義之履約票據，亦均由借牌人以自有資金
    購入以出借牌照之人之台銀本票或銀行保付支票，以為履約
    之確實擔保，斷無由出借牌照之人自行負擔票據責任之理，
    而本件既為上訴人出借牌照予他人承攬工程之情形，自無開
    立以自己為名義之商業本票，以負擔票據責任之理，即其縱
    欲有成為契約當事人，而承擔契約責任之認識，惟其授權範
    圍應不包括簽發本票行為，即負擔票據責任在內。況且，本
    件系爭本票並非履約保證票，而係於遴商階段所開具本票，
    僅擔保相關禁止、保密及履行議價等責任，於將來簽約時，
    仍應開具銀行本票作為履約擔保，亦徵系爭本票之簽發非上
    訴人於出借牌照及授權時所得預見，及所願承擔之票據責任
    。是上訴人縱應負其借牌授權之契約上責任，亦無法推認其
    系爭本票之簽發，亦於其借牌授權之範圍內。
(三)、故就系爭工程投標之過程以觀，無法僅以上訴人有借牌予陳
    慶忠、陳振裕之事實，即推認有授權陳慶忠、陳振裕、陳玫
    娟簽發系爭本票。是被上訴人既無法證明系爭本票之簽發為
    上訴人所授權，自難令上訴人負票據上之責任。末按「我國
    人民將自己印章交付他人，委託該他人辦理特定事項者，比
    比皆是，倘持有印章之該他人，除受託辦理之特定事項外，
    其他以本人名義所為之任何法律行為，均須由本人負表見代
    理之授權人責任，未免過苛。原審徒憑上訴人曾將印章交付
    與呂某之事實，即認被上訴人就保證契約之訂立應負表見代
    理之授權人責任，自屬率斷」，最高法院亦著有70年台上字
    第657 號判例可資參照。經查，上訴人借牌予陳慶忠、陳振
    裕參與系爭工程之遴選、投標，而實際工程係由陳振裕承作
    等情，為被上訴人所明知，亦據證人陳慶忠於原審證述：「
    （問：陳振裕有無實際去做？）做了以後，但是北勞中心60
    0 多萬元工程沒有付款給陳（振裕）」、「（問：北勞有通
    知陳工程沒有完成，陳振裕有無再去施工？）沒有，因為沒
    有簽約，所以沒有收到錢就沒有再去做了」等語，證人陳振
    裕亦證述：「（系爭本票用途？）標前協議要用，等標好簽
    約後，再以台支本票換回，這些都是北勞告訴我的」、「…
    上訴人請求由光輝公司概括承攬本案，北勞中心沒有回應，
    叫我們先去動工」、「（問：當時你有施作，但是領不到錢
    ，係何部分？）圍籬、假設工程、拆房子」、「後來上訴人
    要求以光輝公司來承作，被上訴人沒有說要不要，我就問說
    可否繳履約保證金，北勞的郭敬堂隊長跟我說超過一星期不
    能繳了，但是我的工程還繼續作」等語，而被上訴人於原審
    則稱該施工部分為全鴻公司承攬範圍（即B 標部分），已計
    付予全鴻公司等語，足見其亦知陳振裕係向他人借牌承攬工
    程無訛，且亦係被上訴人告知陳振裕簽發系爭本票及換發履
    約保證票之程序，而簽發系爭本票則由陳振裕公司會計人員
    陳玫娟直接在被上訴人處所所為，亦如前述，前開程序，上
    訴人公司之人員均不與焉，此為被上訴人所明知，是其對於
    出借牌照之人之授權範圍，並不當然包括於簽約前開立本人
    名義之商業本票等情，亦應知悉，則於陳振裕因借牌關係而
    可能持有上訴人公司之大、小章，竟未再向上訴人查證，且
    復未經出具任何上訴人授權書之情形下，仍收受系爭本票，
    揆諸前揭說明，上訴人本人亦無庸對於有過失之被上訴人負
    授權人之責任。
五、綜上所述，系爭本票並非上訴人親自或授權陳慶忠、陳振裕
    所簽發，上訴人主張系爭本票之債權不存在，為可採信，而
    被上訴人主張為上訴人借牌概括授權範圍內，而應負授權人
    之本人責任，則未能舉證以實其說，並無足採。從而，上訴
    人請求確認系爭本票債權不存在，為有理由，應予准許。原
    審為上訴人敗訴之判決，尚有未合，上訴意旨指摘原判決不
    當，求予廢棄改判，為有理由，應予准許。又本件事證已明
    ，兩造其餘攻擊防禦方法及舉證，經本院審酌後，認與判決
    結果無影響，爰不另一一論述，併予敘明。
據上論結，本件上訴為有理由，依民事訴訟法第436 條之1 第3
項、第450 條、第463 條、第78條，判決如主文。
中    華    民    國   100    年    8     月    25    日
                  民事第三庭  審判長法  官  張益銘
                                    法  官  陳心婷
                                    法  官  陳筱蓉
上為正本係照原本作成
如對本判決上訴，須於判決送達後20日內向本院提出上訴狀
中    華    民    國   100    年    8     月    25    日
                                    書記官  蔡佩媛